最高法院民事判決　　　　　　　　　　　　　　　九十三年度台上字第一九九五號
　　上　訴　人　國泰人壽保險股份有限公司
　　法定代理人　蔡 宏 圖
　　訴訟代理人　李 明 益律師
　　　　　　　　 啟 夫律師
　　被 上訴 人　庚○○○
　　　　　　　　丙 ○ ○
　　　　　　　　乙 ○ ○
　　　　　　　　丁 ○ ○
　　　　　　　　甲 ○ ○
　　　　　　　　戊 ○ ○
　　　　　　　　己 ○ ○
　　共　　　同
　　訴訟代理人　林 慶 雲律師
　　　　　　　　陳 裕 文律師
　　　　　　　　許 瑜 容律師
右當事人間請求給付保險金事件，上訴人對於中華民國九十一年十一月二十日台灣高
等法院高雄分院第二審判決（九十一年度保險上字第一三號），提起上訴，本院判決
如下：
    主  文
上訴駁回。
第三審訴訟費用由上訴人負擔。
    理  由
本件被上訴人主張：伊之被繼承人劉全泰係訴外人高雄縣政府消防局之義勇消防顧問
人員，高雄縣政府消防局於民國九十年五月九日與上訴人簽訂高雄縣消防局九十年度
義勇眷屬、消防人員及其眷屬團體意外保險契約，約定被保險人因意外傷害死亡給付
金額為新台幣（下同）三百萬元，投保期間自九十年五月十日零時起至九十一年五月
九日二十四時止，劉全泰參與上開團體意外保險之投保，上訴人並已收取劉全泰所繳
納之保險費，劉全泰與上訴人間之保險契約已成立。詎劉全泰於九十年七月十五日因
上山挖採竹筍，天雨路滑不慎自山坡摔落，致其因吸入或哽噎窒息而死亡，係屬意外
死亡，伊為劉全泰之繼承人，於九十年七月二十七日向上訴人請求理賠，上訴人竟以
劉全泰投保時已逾最高七十歲之投保年齡限制為由，拒不理賠等情，求為命上訴人給
付三百萬元，及自九十年八月十二日起至清償日止按年息百分之五計算利息之判決（
被上訴人利息之請求超過上開部分，經第一審判決其敗訴，未據其聲明不服）。
上訴人則以：系爭團體意外保險係由高雄縣政府消防局於九十年四月間對外公告招標
，上訴人得標承保，有關保險合約及計劃書內容，由高雄縣政府消防局就承保年齡明
定為七十足歲以內者方可投保。嗣高雄縣政府消防局復將該保險計劃書公告，並舉辦
說明會，足徵劉全泰自始即明知系爭保險契約就承保年齡設有七十歲限制，此承保年
齡又攸關伊就風險負擔之評估，應屬系爭保險契約之必要之點，劉全泰於投保時已七
十六歲，已逾承保年齡之上限，難謂高雄縣政府消防局與伊就劉全泰此部份之投保，
已達於意思表示一致。縱認系爭保險契約已經成立，惟高雄縣政府消防局自始即明知
承保年齡之上限為七十足歲，仍將劉全泰列入投保名冊之中，且未告知伊，依民法第
八十八條之規定，伊所為之意思表示顯有錯誤，伊自得撤銷此部份錯誤之承保意思表
示，伊已於九十一年三月二十一日發函予高雄縣政府消防局為撤銷承保之意思表示。
倘認系爭保險契約成立生效，被上訴人應先就被保險人劉全泰之死亡係遭外來突發意
外傷害事故所致盡舉證責任。台灣高雄地方法院檢察署（下稱高雄地檢署）所出具之
相驗屍體證明書雖認定劉全泰係意外致死，但係法醫師憑被上訴人之陳述所為之判斷
，尚不足以證明劉全泰死亡原因確為意外，伊毋庸負給付保險金之責等語，資為抗辯
。
原審以：劉全泰確有投保系爭保險，且有據實陳報出生年月日係十四年五月一日及繳
納保險費，被上訴人係劉全泰之繼承人，為兩造所不爭。按人壽保險契約與意外保險
契約之保險性質並不相同，人壽保險契約之性質，係以被保險人於保險期間內發生之
一切傷害或死亡事故時，保險人皆應依約給付保險金予以理賠，故保險人於承保時，
對於被保險人之生理、心理、年齡及職業等相關事項，皆予以評估，藉此達到保險契
約衡平原則；而意外保險契約之性質，則係就被保險人於非因疾病自然死亡之外來突
發事故發生，導致被保險人罹有傷害或死亡時，保險人應依約給付理賠保險金額，故
此種保險契約所著重者，為事故發生之不確定性，至於被保險人之生理狀況或年齡，
則非意外保險契約所著重。查系爭保險契約係屬意外保險，被保險人劉全泰之年齡非
屬可投保此一保險契約必要之點，尚難僅因劉全泰之年齡已逾承保之上限七十歲，即
認系爭保險契約就劉全泰部分因意思表示不一致而尚未成立。又劉全泰於投保時已據
實填載其出生年月日為十四年五月一日，此投保名單並經高雄縣政府消防局送請上訴
人審核，上訴人並已收取劉全泰所繳納之系爭保險契約之保險費等情，為兩造所不爭
，並有保險合約書可稽，劉全泰於投保時既已據實填載其出生年月日，並無隱匿情事
，上訴人於審核時當知悉劉全泰之年齡已逾七十歲，仍准其投保，並收取劉全泰所繳
納之保險費，足認上訴人已承諾劉全泰投保系爭保險之要約，上訴人與要保人高雄縣
政府消防局間就劉全泰投保部分之意思表示已一致，系爭保險契約已成立，苟上訴人
拒絕劉全泰投保系爭保險之要約，何以於審核投保名單後，未告知劉全泰其不符合投
保年齡及返還保險費予劉全泰，益足見被保險人劉全泰之年齡非上訴人審核准許其投
保與否之重要因素之一，茲上訴人俟系爭保險事故發生後，始稱年齡係上訴人審核准
許投保與否之重要因素之一，而主張系爭保險契約尚未成立，顯有違誠信原則。上訴
人既係系爭保險契約之承保人，明知劉全泰之年齡已逾七十歲，仍承諾承保，難謂其
承諾之意思表示有何錯誤之可言。況其疏惰未確實審核，即同意承保劉全泰之投保，
縱意思表示錯誤，亦係上訴人之過失所造成甚明，依民法第八十八條第一項規定，上
訴人不得撤銷劉全泰部分之承保意思表示，上訴人抗辯其就劉全泰部分所為之承保意
思表示有錯誤，已於九十一年三月二十一日發函予要保人高雄縣政府消防局為撤銷承
保之意思表示，亦屬無據。第查系爭保險契約之被保險人劉全泰確曾因罹患高血壓性
心臟病、Ｂ型大動脈剝離、陳舊性心肌梗塞、慢性阻塞性肺疾等疾病，而至行政院衛
生署旗山醫院及財團法人長庚紀念醫院高雄分院就診等情，經向行政院衛生署旗山醫
院函調之病歷表，及向財團法人長庚紀念醫院高雄分院函調之門診記錄影本可稽。劉
全泰於九十年七月十五日死亡後，經高雄地檢署檢察官會同法醫師相驗結果認直接引
起劉全泰死亡之疾病或傷害係﹁意外﹂，先行原因係吸入或哽噎窒息，其死亡方式係
﹁意外死﹂，有高雄地檢署相驗屍體證明書影本可證，並經依職權調閱高雄地檢署九
十年度相字第一一九五號相驗卷查核屬實，證人即相驗劉全泰之法醫師吳柏宗於原審
結證稱其於相驗時，之所以認定劉全泰係因吸入或哽噎窒息意外致死，並非因罹患心
血管疾病死亡，而係因不論劉全泰係不小心自高處摔落，或因心臟問題力不從心而摔
落，其直接原因都可能是窒息，而可能與心臟疾病無關。相驗時劉全泰家屬曾提供劉
全泰之就醫病歷，依該病歷顯示劉全泰平常即服藥控制其心血管疾病，依常理判斷，
劉全泰罹患上開疾病應無立即性之危險。至驗斷書上雖記載劉全泰口腔鼻腔內無阻塞
現象，但是有可能該阻塞現象係發生在較深處，由外觀不易判知，且相驗當時劉全泰
眼結膜有出血現象，就醫學而言，一般人若先死亡再由高處摔落地面，並不會產生如
劉全泰般只有眼結膜出血現象，所以劉全泰的死因應該是自高處摔落後，因呼吸抑制
而導致死亡等語，參以劉全泰於九十年七月十五日下午六時五十分經送至行政院衛生
署旗山醫院急診時，其臉部有多處擦傷、瘀青及紫青色，且依圖示觀之，其傷勢是分
佈在臉部的正面等情，此有行政院衛生署旗山醫院致原審法院之九十一年二月九十一
旗醫社字第○○○六六○號函附急診護理記錄單在卷可參，劉全泰係因自高處摔落，
其臉部與地面磨擦，致因吸入或哽噎窒息而意外致死，應可認定。被上訴人主張劉全
泰係意外死亡等情，尚堪採信。從而被上訴人請求上訴人給付意外傷害死亡保險給付
金三百萬元及自上訴人收受被上訴人寄送之理賠申請書後十五日之翌日即九十年八月
十二日起至清償日止，按年息百分之五計算之遲延利息，應予准許等詞，為其心證之
所由得，並說明兩造其餘攻防方法之取捨意見，因而維持第一審所為上訴人敗訴判決
，駁回其上訴，經核於法洵無違誤。
按保險法並無傷害保險準用保險法第一百二十二條之規定，參以意外保險之保險費率
通常係屬固定，與人壽保險之常因年齡而有差異不同，及財政部製定之「傷害保險單
示範條款」亦無年齡不實處理方式之相關規定，故被保險人之年齡，難謂為意外保險
契約必要之點。查本件上訴人與高雄縣政府消防局就其所屬義勇眷屬、消防人員及其
眷屬係成立團體意外保險合約，原審認定被保險人劉全泰之年齡非屬投保此一保險契
約必要之點，系爭保險契約之被保險人劉全泰於投保時既已據實填載其出生年月日，
並無隱匿情事，上訴人於審核時亦知悉劉全泰之年齡已逾七十歲，仍准其投保，並收
取劉全泰所繳納之保險費，上訴人自已承諾劉全泰投保系爭保險之要約，上訴人與要
保人高雄縣政府消防局間就劉全泰投保部分之意思表示已一致，系爭保險契約業已成
立等情，並不違背法令。上訴意旨復就原審取捨證據及認定事實之職權行使，指摘原
判決不當，求予廢棄，為無理由。
據上論結，本件上訴為無理由。依民事訴訟法第四百八十一條、第四百四十九條第一
項、第七十八條，判決如主文。
中　　　華　　　民　　　國　　九十三　　年　　　九　　　月　　 三十 　　日
                              最高法院民事第五庭
                                  審判長法官  吳　正　一
                                        法官  劉　福　來
                                        法官  黃　秀　得
                                        法官  黃　義　豐
                                        法官  陳　碧　玉
      右正本證明與原本無異
                                              書  記  官
中　　　華　　　民　　　國　　九十三　　年　　　十　　　月　　 十三 　　日
                                                                        Ｑ
